【裁判字號】    94,易,1117
【裁判日期】    950331
【裁判案由】    背信等
【裁判全文】
臺灣高雄地方法院刑事判決              94年度易字第1117號
公  訴  人  臺灣高雄地方法院檢察署檢察官
被      告  乙○○
選任辯護人  葉銘進律師
上列被告因背信等案件，經檢察官提起公訴（93年度偵字第
13042號），本院依簡式審判程序，判決如下：
    主  文
乙○○共同公司負責人，公司應收之股款，股東並未實際繳納，
而以申請文件表明收足，處拘役肆拾日，如易科罰金，以佰元
折算壹日。又為他人處理事務，意圖為自己不法之利益及損害本
人之利益，而為違背其任務之行為，致生損害於本人之利益，處
有期徒刑陸月，如易科罰金，以佰元折算壹日。
    事  實
一、乙○○係設於高雄市○○區○○街100 號5 樓之3 「和宏實
    業有限公司」（以下簡稱和宏公司，該公司於民國90年3月
    26日為解散登記）之負責人，其明知所委託真實姓名、年籍
    、住所均不詳之會計記帳業者成年人辦理公司變更登記時，
    股東均未依規定繳足增資股款，竟與該等記帳業者基於共同
    犯意之聯絡及行為分擔，由該等記帳人員負責與謝雪妙（另
    案經台灣高等法院高雄分院以86年度上訴字第1489號判決確
    定）接洽，於82年12月間，利用謝雪妙先前向高雄市銀行三
    多分行申設帳戶後所存入之鉅額資金，約定借款期間2 至3
    日不等之短期借貸方式，貸與和宏公司增資變更登記所需資
    本額新台幣（下同）650 萬元，並將該款項存入和宏公司籌
    備處之高雄市銀行三多分行活期儲蓄存款帳號000000000000
    帳戶，藉以取得存款證明。之後提出該等帳戶存褶影本表示
    已收足股款，利用不知情之會計師製作公司變更登記資本額
    查核報告書，連同和宏公司章程，記載各股東分別出資若干
    ，股東繳納股款明細表、公司登記申請書、資產負債表、存
    款餘額證明書及股東印章、身分證影本等資料，向高雄市政
    府建設局申請公司變更登記。嗣謝雪妙於84年12月21日在高
    雄市○○○路273 號4 樓之1 ，為法務部調查局南部地區機
    動工作組查獲，始悉上情。
二、乙○○明知坐落於高雄市○○區○○段4 小段第230 地號及
    同段2 小段第915 地號土地（下稱系爭土地）係設於高雄市
    楠梓區○○路89號「穎大企業有限公司」（下稱穎大公司）
    於68年7 月30日所購入、信託登記於乙○○名下。之後穎大
    公司為擔保對和成欣業股份有限公司（其時公司名稱為和成
    窯業股份有限公司，以下簡稱和成公司）之貨款清償，遂於
    69年9 月20日，以登記名義人乙○○為義務人，穎大公司為
    債務人，將系爭土地設定600 萬元之最高限額抵押權給和成
    公司。迄於72年間，穎大公司因積欠和成公司貨款達3700餘
    萬元，無力清償，遂將系爭土地在內共計7 筆土地所有權及
    信託權利轉讓予和成公司，除將土地所有權狀交由和成公司
    收執外，並分別通知乙○○及其他土地所有權人，乙○○因
    此默示同意繼續接受和成公司之委任為其處理有關系爭土地
    之相關事務，並自72至85年間，或將系爭土地之地價稅繳款
    通知書及工程受益費繳納通知書交付和成公司清償處理，或
    由乙○○先行繳納後再向和成公司請款。嗣高雄市政府為興
    辦「凹仔底明誠路工程」，地政處以77年11月29日高市地政
    四字第21294 號公告徵收上述系爭土地中坐落於高雄市○○
    區○○段4 小段第230 地號土地，並訂78年1 月11日在高雄
    市○○○路21號東南水泥大樓7 樓發給地價及承租人地上物
    補償費，乙○○前往領取現金798805元（地價補償費
    0000000 元，扣除土地增值稅228095元）後交付給和成公司
    。詎乙○○獲悉高雄市政府地政處於86年間為「高雄市凹仔
    底農業區（農16）區段徵收」之公告，系爭土地中坐落於高
    雄市○○區○○段4 小段第230 地號土地亦在該徵收範圍，
    竟意圖獲取上開被徵收土地應領之補償地價折算抵付申請抵
    價地之不法利益及損害和成公司之利益，遂基於使公務員登
    載不實之犯意，明知該土地所有權狀由和成公司持有，仍於
    86年1 月31日書立載有「土地所有權狀業已於85年12月1 日
    遺失」不實事項之切結書，向高雄市政府地政處提出申請，
    使未經實質審查之地政處承辦人員核定無誤後，將乙○○為
    該土地所有權人之不實事項據以編訂於其職務上所掌具有公
    文書性質之「高雄市凹仔底農業區（農16）區段徵收土地所
    有權人申請發給抵價地申請書」附件內，足以生損害於和成
    公司及地政機關核發抵價地之正確性。
三、案經和成公司告訴及法務部調查局南部地區機動工作組移送
    臺灣高雄地方法院檢察署檢察官偵查起訴。
    理  由
一、本件被告乙○○所犯係死刑、無期徒刑、最輕本刑為3 年以
    上有期徒刑以外之罪，其於本院準備程序中就被訴事實為有
    罪之陳述，經告知簡式審判程序之旨，並聽取公訴人、被告
    及辯護人之意見後，合議庭裁定由受命法官獨任進行簡式審
    判程序。
二、上開事實，被告於本院審理中業已坦白承認，關於事實一之
    部分，並有共犯即謝雪妙於調查人員詢問時供述甚詳，及和
    宏公司變更登記事項卡、公司章程、查核報告書、試算表、
    資產負債表、增資日前後銀行存款明細表、高雄區中小企業
    銀行活期存款存摺、存款餘額證明書資料在卷可稽。關於事
    實二之部分，被告默示同意受合成公司委任等情，有告訴人
    和成欣業股份有限公司告訴狀、公司事項登記卡、高雄市○
    ○區○○段4 小段第230 地號土地土地登記謄本、土地所有
    權狀及被告代為繳納地價稅、收領工程受益費、轉帳傳票、
    地價稅繳納通知書、用地徵收補償地價歸戶印領清冊、切結
    書各1 份可資佐證。另被告偽陳土地所有權狀遺失，並據以
    向高雄市政府地政處申請抵價地以獲取折算徵收土地之補償
    地價差價之情，亦有高雄市政府地政處95年2 月27日高市地
    政四字第0950002616號函及抵價地申請書、抵價地證明書、
    抵價地核發清冊、高雄市政府公告函、切結書、分配清冊等
    資料附卷足據，堪認被告上開自白確與事實相符。本件事證
    明確，被告犯行，堪以認定，應予依法論科。
三、按被告犯罪後，公司法第9 條第3 項業於86年6 月25日修正
    ，同月27日生效，該條項刑度由5 年以下有期徒刑，拘役或
    科或併科2 萬元以下罰金，修正為5 年以下有期徒刑，拘役
    或科或併科新臺幣6 萬元以下罰金，將罰金刑由銀元2萬 元
    修正為新臺幣6 萬元，仍屬法律變更；嗣該法條再於90年1
    1 月12日修正公布，同年月14日生效，移列於公司法第9 條
    第1 項，刑度由5 年以下有期徒刑，拘役或科或併科新臺幣
    6 萬元以下罰金，修正為5 年以下有期徒刑，拘役或科或併
    科新臺幣50萬元以上250 萬元以下罰金，是被告犯罪後法律
    已有變更，依刑法第2 條第1 項但書規定比較新舊法之結果
    ，應以中間時法即86年6 月25日修正公布，同年月27日生效
    施行之公司法第9 條第3 項規定對被告為有利，是被告如事
    實欄一所示，明知股東未實際繳納股款，竟以申請文件表明
    收足，核其所為，係犯86年6 月25日修正公布，同年月27日
    生效施行之公司法第9 條第3 項之罪。又公司法第9 條第3
    項規定雖明文限制以公司負責人為犯罪主體，惟非公司負責
    人若與公司負責人有共同實施之情形，依刑法第31條第1 項
    規定應以共犯論，是不詳記帳業者及謝雪妙等人雖非本案之
    公司負責人，惟因被告與其等2 人有犯意聯絡及行為分擔，
    自均為共同正犯（最高法院90年度台上字第1707號及89年度
    台非字第80號判決意旨參照）。被告利用不知情之會計師製
    作如事實欄一所載公司變更登記所需資料，向高雄市建設局
    申請公司變更登記，為間接正犯，起訴意旨就此部分漏未敘
    及，應予補充。另按刑法第214 條使公務員登載不實事項於
    公文書罪，須一經他人之聲明或申報，公務員即有登載之義
    務，並依其所為之聲明或申報予以登載，而屬不實事項者，
    始足構成，若其所為之聲明或申報，公務員尚須為實質之審
    查，以判斷其真實與否，始得為一定之記載者，即非本罪所
    稱之使公務員登載不實。查公司應收之股款是否確已繳足，
    主管機關依公司法規定應派員檢查，並得通知公司限期申復
    ，亦即須為實質之審查，以判斷其真實與否，而非僅依其申
    請或聲明即為一定登載之形式審查（參見最高法院89年度台
    非字第46號判決意旨），起訴意旨原認被告明知股東未實際
    繳納股款，竟以申請文件表明收足，並據以向高雄市政府建
    設局辦理公司變更登記，使該管公務員將上開不實事項登載
    於所掌之公文書，係涉犯使公務員登載不實之罪嫌等情，固
    有未合，惟經檢察官於本院95年2 月10日行準備程序時當庭
    聲請減縮此部分犯罪事實，故本院就此自無庸併予審究，附
    此敘明。又核被告如事實欄二所為，係犯刑法第342 條之背
    信罪及同法第214 條之使公務員登載不實罪。被告以使公務
    員登載不實為方法，遂行其背信得利之目的，所犯2 罪，具
    方法與目的之牽連關係，為牽連犯，應依刑法第55條從一較
    重之背信罪論處。被告所犯86年6 月25日公司法第9 條第3
    項之罪及刑法背信罪，罪名有異，犯意各別，行為互殊，應
    予分論併罰。審酌被告未籌足資金即申請公司增資之變更登
    記，影響公司財務結構及交易安全，又受人委任，未能盡其
    本分，違背其任務，圖一己不法利益，進而使公務員將不實
    事項登載於職務上所掌之公文書，足生損害於公眾及他人，
    且迄今尚未與告訴人達成民事和解，行為均有可議；惟另考
    量其犯罪後已坦認犯行，表示悔意，且前未有不良前科紀錄
    ，有卷附台灣高等法院被告前案紀錄表1 份可查，素行尚佳
    ，及其犯罪動機、目的等一切情狀，各量處如主文所示之刑
    。
據上論斷，應依刑事訴訟法第273 條之1 第1 項、第284 條之1
、第299 條第1 項前段，86年6 月25日修正之公司法第9 條第3
項，刑法第11條前段、第2 條第1 項、第28條、第31條第1 項、
第55條後段、41條第1 項前段，罰金罰鍰提高標準條例第1 條前
段、第2 條，判決如主文。
本案經檢察官甲○○到庭執行職務。
中    華    民    國    95    年    3     月    31    日
                  鳳山刑事第2 庭    法  官  李嘉益
以上正本證明與原本無異。
如不服本判決，應於收受送達後10日內向本院提出上訴書狀。
中    華    民    國    95    年    3     月    31    日
                                    書記官  呂怜勳
附錄本判決論罪之法條：
86年6 月25五日修正之公司法第9 條：
  公司設立登記後，如發現其設立登記或其他登記事項，有違法
  情事時，公司負責人各處1 年以下在期徒刑、拘役或科或併科
  新臺幣6 萬元以下罰金。
  公司負責人對於前項登記事項，為虛偽之記載者，依刑法或特
  別刑法有關規定處罰。
  公司應收之股款，股東並未實際繳納，而以申請文件表明收足
  ，或股東雖己繳納而於登記後將股款發還股東，或任由股東收
  回者，公司負責人各處5 年以下有期徒刑、拘役或科或併科新
  臺幣6萬元以下罰金。
  前3 項裁判確定後，由法院檢察處通知中央主管機關撤銷其登
  記。
中華民國刑法第342條(背信罪)
  為他人處理事務，意圖為自己或第三人不法之利益，或損害本
  人之利益，  而為違背其任務之行為，致生損害於本人之財產
  或其他利益者，處5 年以  下有期徒刑、拘役或科或併科1千
  元以下罰金。
  前項之未遂犯罰之。
中華民國刑法第214條(使公務員登載不實罪)
  明知為不實之事項，而使公務員登載於職務上所掌之公文書，
  足以生損害  於公眾或他人者，處 3 年以下有期徒刑、拘役
  或 500 元以下罰金。


司法院資訊處製作；財團法人民間司法改革基金會備份。
